臺灣臺北地方法院民事判決　　　　　　　99年度訴字第5241號
原　　　告　顏永發
訴訟代理人　郭承昌律師
被　　　告　鄭盛澤
訴訟代理人　許淵秋律師
被　　　告　潘榮華
上開當事人間請求損害賠償事件，經本院於中華民國100年5月3
日言詞辯論終結，判決如下：
    主      文
原告之訴及其假執行之聲請均駁回。
訴訟費用由原告負擔。
    事實及理由
一程序方面：按訴狀送達後，原告不得將原訴變更或追加他訴，
  但請求之基礎事實同一、不甚礙被告之防禦及訴訟之終結者，
  不在此限，民事訴訟法第255條第1項第2款、第7款定有明文。
  原告先位聲明請求被告鄭盛澤給付原告新臺幣（下同）80萬元
  及其利息，起訴時原依民法第184條第1項前段及第185條第1項
  規定請求，嗣於起訴狀送達被告後之民國100年2月10日言詞辯
  論期日變更依民法第216條第1項規定請求，又於100年4月25日
  具狀追加依民法第179條規定請求。核其請求之基礎事實同一
  ，亦不甚礙被告之防禦及訴訟之終結，其變更、追加應予准許
  。
二原告主張：
  (一)被告鄭盛澤為訴外人鄭壬癸之繼承人，於97年6月6日代表鄭
    壬癸之全體繼承人，就所繼承之臺北市○○區○○段2小段
    702地號土地（下稱系爭土地）應有部分79分之15，與被告
    潘榮華簽訂土地買賣契約書（下稱系爭買賣契約），以總價
    200萬元出售給被告潘榮華，被告潘榮華於訂約時交付頭期
    款40萬元支票給被告鄭盛澤，並於97年6月13日以2,078,000
    元轉售給原告，原告即概括承受系爭買賣契約之權利義務，
    於同日匯款40萬元以兌現上開支票，又於97年10月3日簽發
    40萬元支票給被告鄭盛澤，共支付價金80萬元。原告購買系
    爭土地應有部分79分之15之目的，係為申請容積移轉或捐地
    節稅，故訂約後即以被告鄭盛澤之名義向臺北市政府地政處
    申請無領取徵收補償證明，經該處於97年9月15日函復：系
    爭土地位於64年度已開闢環河南路道路工程及65年度已開闢
    環河北路工程用地範圍內，均曾列入徵收土地清冊，惟查無
    工務局核銷資料等語。原告乃請被告鄭盛澤提出無領取徵收
    補償之證明，惟被告鄭盛澤遲未提出，又未能解決該權利瑕
    疵，原告遂拒絕繼續給付價金。其後原告又發現系爭土地之
    面積於97年11月13日由82平方公尺更正為79平方公尺，且買
    賣標的物中之應有部分79分之2經臺北市政府以因辦理環河
    南路拓寬工程而於60年間公告徵收為由，在土地登記謄本記
    載禁止移轉，故被告鄭盛澤顯已無法為完全之給付。然被告
    鄭盛澤竟與被告潘榮華於97年10月15日通謀虛偽簽訂同意書
    ，約定被告潘榮華如未付清尾款，則由被告鄭盛澤沒收80萬
    元。其後被告鄭盛澤解除契約，拒絕將80萬元返還原告或將
    系爭土地應有部分79分之13移轉登記給原告，且明知系爭土
    地所有權狀經約定由原告委託之黃彥凱代書保管，卻於98年
    9月間以遺失為由，申請補發，再將系爭土地應有部分79分
    之13以信託為原因，移轉登記給訴外人黃學騰。被告鄭盛澤
    因可歸責於己之事由致給付不能，原告得依民法第226條第1
    項規定請求損害賠償；縱然給付不能非可歸責於被告鄭盛澤
    ，因原告依民法第225條第1項規定免給付義務，亦得依民法
    第179條規定請求被告鄭盛澤返還不當得利等情。先位聲明
    求為判命被告鄭盛澤給付原告80萬元及自起訴狀繕本送達翌
    日起至清償日止按年利率5%計付利息之判決，並願供擔保，
    請准宣告假執行。
  (二)若認原告與被告鄭盛澤間無買賣契約關係，則被告鄭盛澤對
    於被告潘榮華，被告潘榮華對於原告，均因可歸責於己之事
    由致給付不能，而應依民法第226條第1項規定負損害賠償責
    任；縱然給付不能非可歸責於被告鄭盛澤、潘榮華，因被告
    潘榮華、原告依民法第225條第1項規定免給付義務，各得依
    民法第179條規定請求被告鄭盛澤、潘榮華返還不當得利。
    惟被告潘榮華怠於向被告鄭盛澤請求，原告為保全債權，得
    依民法第242條前段規定，以自己之名義，行使被告潘榮華
    之權利等情。備位聲明求為判命被告鄭盛澤給付被告潘榮華
    80萬元及自起訴狀繕本送達翌日起至清償日止按年利率5%計
    算之利息，並由原告代為受領之判決，亦願供擔保，請准宣
    告假執行。
三被告鄭盛澤辯稱：被告潘榮華於97年6月6日買受系爭土地應有
  部分79分之15，依約應先辦理繼承登記，再於辦理移轉登記時
  給付尾款160萬元。被告鄭盛澤於簽約後已將辦理繼承及移轉
  登記所需資料交給被告潘榮華指定之代書，惟97年7月17日辦
  妥繼承登記後，被告潘榮華未依約給付尾款，經原告催促，始
  於97年10月3日給付40萬元，另於97年10月15日簽立同意書，
  約定於98年4月10日付清尾款120萬元，否則由被告鄭盛澤沒收
  已付之80萬元並取回土地自由處分。嗣被告潘榮華仍未履行，
  被告鄭盛澤已依約沒收80萬元，並於98年6月25日寄發存證信
  函向被告潘榮華表示解除系爭買賣契約。被告鄭盛澤否認被告
  潘榮華曾將系爭土地應有部分79分之15轉售給原告，縱然轉售
  屬實，因被告鄭盛澤已解除系爭買賣契約，原告無從代位行使
  被告潘榮華之權利，何況被告鄭盛澤無債務不履行情事，被告
  潘榮華對被告鄭盛澤並無損害賠償請求權。另縱然被告潘榮華
  曾將系爭買賣契約所生權利義務概括讓與原告，被告鄭盛澤亦
  未同意，其讓與對被告鄭盛澤不生效力；至於被告潘榮華給付
  被告鄭盛澤之買賣價金係由何人代為給付，並不影響契約當事
  人之認定。又被告鄭盛澤與被告潘榮華簽訂系爭買賣契約時，
  系爭土地登記謄本記載面積為82平方公尺，其他登記事項欄為
  空白。其後系爭土地面積因更正而減少3平方公尺，僅係權利
  瑕疵，且被告潘榮華購買土地之目的係為申請容積移轉，系爭
  土地雖曾列入徵收，然未經領取徵收補償費，應未完成徵收，
  仍得申請容積移轉，不影響其效用。故系爭土地應有部分79分
  之2雖因公告徵收而禁止移轉，並非給付不能等語。聲明請求
  駁回原告之訴及其假執行之聲請，如受不利之判決，並願供擔
  保，請准宣告免為假執行。
四被告潘榮華辯稱：被告潘榮華從事土地開發，知悉被告鄭盛澤
  繼承系爭土地應有部分79分之15時，因無資力，遂請原告出資
  購買，約定以被告潘榮華向被告鄭盛澤購買之價格出售給原告
  ，被告潘榮華簽訂系爭買賣契約後，即請員工林東信簽發40萬
  元支票給被告鄭盛澤，並請原告匯款支付票款，其後之買賣手
  續均由原告與被告鄭盛澤直接洽談，被告潘榮華完全退出。被
  告潘榮華簽同意書，係因員工江文德說簽名後即由原告與被告
  鄭盛澤自行了結買賣，又原告曾表示要以被告潘榮華之名義寄
  存證信函給被告鄭盛澤，98年8月20日存證信函應是原告所寄
  。被告鄭盛澤無法辦妥繼承登記，應返還價金等語。聲明請求
  駁回原告之訴及其假執行之聲請。
五兩造不爭執事項（參見本院卷第64、65頁之100年1月4日言詞
  辯論筆錄、第99頁之100年3月29日言詞辯論期日）：
  (一)關於系爭土地（重測前為臺北市○○區○○段3小段40地號
    ，由江濱段3小段39-3、39-4地號合併而來）之登記情形：
    1.臺北市於63年7月22日以徵收為原因（原因發生日期為60
      年4月7日），登記取得系爭土地應有部分79分之64之所有
      權。
    2.被告鄭盛澤及其姐林鄭靜美繼承訴外人鄭壬癸所有系爭土
      地應有部分79分之15後，於97年7月9日辦理分割繼承登記
      為林鄭靜美所有，當時系爭土地面積為82平方公尺。
    3.系爭土地應有部分79分之15於97年7月17日信託登記為被
      告鄭盛澤所有。
    4.系爭土地於97年11月13日面積更正為79平方公尺。
    5.系爭土地應有部分79分之15於98年8月19日塗銷信託登記
      ，回復為林鄭靜美所有時，其登記謄本其他登記事項記載
      「公告徵收禁止分割、合併、移轉及設定他項權利，本府
      為辦理環河南路（中正路至中興大橋）拓寬工程，以60年
      4月9日府民地四字第48679、8914號令公告徵收（重測前
      本市○○區○○段3小段39-3地號），徵收持分79分之2」
      。
    6.系爭土地應有部分79分之13於98年9月24日由林鄭靜美信
      託登記為訴外人黃學藤所有。
  (二)關於被告鄭盛澤將系爭土地應有部分79分之15出賣被告潘榮
    華之情形：
    1.被告鄭盛澤於97年6月6日代表鄭壬癸之全體繼承人，將系
      爭土地應有部分79分之15出售給被告潘榮華，總價200萬
      元，系爭買賣契約約定：被告潘榮華於訂約時給付40萬元
      ，其餘160萬元俟免稅證明核發並查無欠稅後3日內給付（
      第3條），若被告潘榮華違反系爭買賣契約不履行義務，
      同意由被告鄭盛澤沒收已收全部價款（第9條），第2次付
      款160萬元於繼承辦理完成後，要移轉給被告潘榮華用印
      時，並同時交付印鑑證明時支付尾款（第16條第3項）。
    2.被告潘榮華於訂約時交付發票人為林東信、發票日為97年
      6月13日之40萬元支票給被告鄭盛澤；原告之妻鄭環慧於
      97年6月13日匯款40萬元至林東信之支票存款帳戶供上開
      支票兌現。
    3.原告於97年10月3日簽發當日期之40萬元支票，交由被告
      鄭盛澤簽收。
    4.被告潘榮華於97年10月15日出具同意書給被告鄭盛澤，記
      載：「本人潘榮華購買鄭壬癸名下土地坐落臺北市○○區
      ○○段702地號屬15米以上之道路公共設施保留地，現已繼
      承登記完竣於鄭盛澤名下，茲因鄭盛澤須出國洽公至98年
      3月10日前始能返國，尾款尚餘120萬元未結清，雙方約定
      最遲於98年4月10日結清尾款，如未能結清尾款，前面所
      付之款項共計80萬元全部由鄭盛澤沒收，土地由鄭盛澤取
      回自由處分，…」等語。
    5.被告鄭盛澤於98年6月25日委由律師寄發存證信函向被告
      潘榮華表示：「…潘君於97年7月17日辦畢本件繼承登記
      後，一再拒絕付尾款，經本人不斷催促，潘君乃於97年9
      月間支付40萬元，…尚餘120萬元尾款…潘君迄今仍未依
      同意書約定支付上開尾款，其已違約甚屬顯然，為此特委
      請貴律師函知潘榮華解除上開土地買賣契約，並依同意書
      約定沒收其已支付之80萬元…」，被告潘榮華於98年6 月
      26日收受該存證信函。
  (三)被告鄭盛澤於98年6月25日向被告潘榮華表示解除系爭買賣
    契約時，系爭土地應有部分79分之15仍登記在被告鄭盛澤名
    下。
六得心證之理由：
  (一)原告先位聲明部分：
    按當事人之一方將其因契約所生之權利義務，概括的讓與第
    三人承受者，係屬契約承擔，與單純的債權讓與不同，非經
    他方之承認，對他方不生效力（最高法院73年台上第1573號
    判例意旨參照）。本件原告主張已概括承受被告潘榮華於97
    年6月6日與鄭盛澤所訂系爭買賣契約之權利義務，惟被告鄭
    盛澤否認之。經查：
    1.依被告潘榮華所陳，其係與原告約定「以被告潘榮華向被
      告鄭盛澤購買之價格，將系爭土地應有部分79分之15出售
      給原告」，應認係將所購買之土地轉售原告。縱然被告潘
      榮華表示出售給原告後即由原告與被告鄭盛澤直接洽談買
      賣手續，且兩造不爭執已付之80萬元價金係由原告付給被
      告鄭盛澤（詳見兩造不爭執事項(二)之2.、3.），仍難遽認
      原告係與被告潘榮華約定概括承受被告潘榮華於系爭買賣
      契約之權利義務。
    2.再依被告潘榮華於97年10月15日出具給被告鄭盛澤之同意
      書記載：被告潘榮華購買系爭土地之尾款120萬元未結清
      ，約定最遲於98年4月10日結清，否則前所付80萬元由被
      告鄭盛澤沒收，土地由被告鄭盛澤取回自由處分等語（詳
      見兩造不爭執事項(二)之4.），可見被告潘榮華當時仍以系
      爭買賣契約之當事人自居，難認其於系爭買賣契約之權利
      義務已由原告概括承受。原告雖主張該同意書係被告潘榮
      華與被告鄭盛澤通謀虛偽所簽訂，然未據舉證，不足採信
      。
    3.另被告潘榮華於被告鄭盛澤以98年6月25日存證信函表示
      解除系爭買賣契約以後，尚於98年8月20日寄發存證信函
      向被告鄭盛澤表示：被告鄭盛澤出售系爭土地給被告潘榮
      華，今因臺北市建成地政事務所註記公告徵收禁止移轉，
      致無法辦理所有權移轉，請於文到10日內將註記塗銷，否
      則被告潘榮華將解除契約，並請求退還已收取之價款80萬
      元等語（參見本院卷第87、88頁），亦可見被告潘榮華當
      時仍以系爭買賣契約之當事人自居。被告潘榮華雖稱：原
      告曾表示要以被告潘榮華之名義寄存證信函給被告鄭盛澤
      ，98年8月20日存證信函應是原告所寄等語，原告亦稱：
      原告曾於98年7月22日寄發同一內容之存證信函給被告潘
      榮華、副本給被告鄭盛澤，因原告不懂法律關係，故於98
      年8月20日再寄發存證信函給被告鄭盛澤等語，惟即使認
      定98年6月25日存證信函係原告所寄發，然由原告先寄發
      存證信函對被告潘榮華為催告，再向被告潘榮華表示要以
      被告潘榮華之名義寄發存證信函對被告鄭盛澤為催告等情
      ，可見原告於寄發上開存證信函時，均不認為自己與被告
      鄭盛澤間有直接之買賣契約關係，自難認原告已概括承受
      被告潘榮華於系爭買賣契約之權利義務。
    4.何況，原告縱然曾與被告潘榮華約定概括承受被告潘榮華
      於系爭買賣契約之權利義務，核屬契約承擔，非經被告鄭
      盛澤承認，對於被告鄭盛澤不生效力。被告鄭盛澤否認曾
      同意契約承擔，原告亦未舉證證明被告鄭盛澤已承認，原
      告主張之契約承擔對被告鄭盛澤自不生效力。
    5.從而，原告主張已概括承受被告潘榮華與被告鄭盛澤間所
      訂系爭買賣契約之權利義務，且因有可歸責於被告鄭盛澤
      之事由致給付不能為由，依民法第226條第1項規定請求被
      告鄭盛澤損害賠償，或依民法第179條規定請求被告鄭盛
      澤返還不當得利，均無理由。
  (二)原告備位聲明部分：
    1.原告主張：被告潘榮華向被告鄭盛澤購買系爭土地應有部
      分79分之15，再出售給原告，嗣因有可歸責於被告鄭盛澤
      之事由致給付不能，被告潘榮華、原告分別得依民法第
      226條第1項規定請求被告鄭盛澤、被告潘榮華損害賠償，
      或依民法第225條第1項、第179條規定請求被告鄭盛澤、
      被告潘榮華返還不當得利，惟被告潘榮華怠於行使其權利
      ，原告得依民法第242條前段規定代位行使被告潘榮華之
      權利等情，為被告鄭盛澤所否認，並辯稱：被告潘榮華未
      依97年10月15日同意書之約定給付尾款，被告鄭盛澤已依
      約沒收80萬元，並於98年6月25日寄發存證信函向被告潘
      榮華表示解除系爭買賣契約，原告無從代位行使被告潘榮
      華之權利等語。經查，依上開同意書所載「雙方約定最遲
      於98年4月10日結清尾款，如未能結清尾款，前面所付之
      款項共計80萬元全部由鄭盛澤沒收，土地由鄭盛澤取回自
      由處分」等語（詳見兩造不爭執事項(二)之4.），應解釋為
      被告潘榮華若未依約給付尾款，被告鄭盛澤除得沒收已付
      之80萬元外，並得解除契約。被告潘榮華既不爭執出具同
      意書後未依約給付尾款，亦不爭執已於98年6月26日收受
      98年6月25日存證信函，應認系爭買賣契約業經合法解除
      。故被告鄭盛澤辯稱原告已無從代位行使被告潘榮華之權
      利等語，並非無據。
    2.何況，原告雖主張：系爭土地面積於97年11月13日由82平
      方公尺更正為79平方公尺，其中應有部分79分之2又因徵
      收公告禁止移轉，另應有部分79分之13由林鄭靜美信託登
      記為黃學藤所有，有可歸責於被告鄭盛澤之事由致給付不
      能等語，惟被告鄭盛澤否認對於被告潘榮華有何債務不履
      行情事。且被告鄭盛澤與被告潘榮華訂立系爭買賣契約時
      ，系爭土地登記謄本記載之面積為82平方公尺，嗣雖於97
      年11月13日經地政機關更正為79平方公尺，致買賣標的物
      因面積減少而得認為有瑕疵，亦難謂係因可歸責於被告鄭
      盛澤事由致給付不能，難認被告潘榮華得請求被告鄭盛澤
      為債務不履行損害賠償或返還不當得利，原告自無從代位
      行使被告潘榮華之權利。另被告鄭盛澤於98年6月25日向
      被告潘榮華表示解除系爭買賣契約時，系爭土地應有部分
      79分之15仍登記在被告鄭盛澤名下（詳見兩造不爭執事項
      (三)），難認當時被告鄭盛澤有何給付不能情事；嗣其中應
      有部分79分之2固於98年8月19日經地政機關在土地登記謄
      本增加註記因公告徵收禁止移轉等語，其餘應有部分79分
      之13亦於98年9月24日由林鄭靜美信託登記為黃學藤所有
      ，惟均發生於被告鄭盛澤合法解除系爭買賣契約之後，被
      告潘榮華即不得據以主張權利，原告亦無從代位行使被告
      潘榮華之權利。
七綜上所述，原告先位聲明依民法第226條第1項、第179條規定
  請求被告鄭盛澤給付80萬元及其法定遲延利息，備位聲明依民
  法第226條第1項、第179條、第242條前段規定請求被告鄭盛澤
  應給付被告潘榮華80萬元及其法定遲延利息並由原告代為受領
  ，均無理由，應予駁回。其假執行之聲請失所附麗，應併予駁
  回。
八本件事證已臻明確，兩造其餘攻擊防禦方法及所提證據，核與
  本件判決結果不生影響，爰不另一一論述，併予敘明。
九據上論結，本件原告之訴為無理由。依民事訴訟法第78條，判
  決如主文。
中    華    民    國    100    年    5    月    24    日
                  民事第二庭  法  官  林玲玉
以上正本係照原本作成。
如對本判決上訴，須於判決送達後20日內向本院提出上訴狀。如
委任律師提起上訴者，應一併繳納上訴審裁判費。
中    華    民    國    100    年    5    月    24    日
                              書記官  劉碧輝